臺灣高雄地方法院民事判決　九十年度訴字第二五四九號
　　原　　　告　甲○○
　　被　　　告　己○○
　　被　　　告　乙○○○
　　被　　　告　戊○○
　　被　　　告　丁○○
　　被　　　告　丙○○
右當事人間請求塗銷抵押權設定登記事件，本院判決如左：
    主      文
被告己○○對郭簡玉純（即簡玉純，王簡玉純）所有坐落高雄市○鎮區鎮○段第一八
四六地號土地權利範圍十分之一，及高雄市○鎮區鎮○段第００一三六之０００建號
其上建物即門牌編號為高雄市前鎮區鎮○○街一五八之一號鋼筋混凝土結構造房屋，
權利範圍全部之不動產，由高雄市前鎮區地政事務所以七十三年鎮登字第０一八五六
０號所為之債權額新台幣壹佰萬元之抵押權設定登記，債權範圍二分之一，應予以塗
銷。
被告乙○○○、戊○○、丁○○及丙○○應就被繼承人郭太平對郭簡玉純（即簡玉純
，王簡玉純）所有坐落高雄市○鎮區鎮○段第一八四六地號土地權利範圍十分之一，
及高雄市○鎮區鎮○段第００一三六之０００建號其上建物即門牌編號為高雄市前鎮
區鎮○○街一五八之一號鋼筋混凝土結構造房屋，權利範圍全部之不動產，由高雄市
前鎮區地政事務所以七十三年鎮登字第０一八五六０號所為之債權額新台幣壹佰萬元
之抵押權設定登記，債權範圍二分之一，辦理繼承登記後，將上開抵押權登記予以塗
銷。
訴訟費用由被告負擔。
    事實及理由
甲、程序方面：
一、按訴狀送達後，原告不得將原訴變更或追加他訴。但訴訟標的對於數人必須合一
    確定時，追加原非當事人之人為當事人者，或不甚礙被告之防禦或訴訟之終結者
    ，不在此限。民事訴訟法第二百五十五條第一項第五款及第七款定有明文。本件
    原告起訴時原列郭太平及己○○為被告，然郭太平早於原告起訴前之民國七十七
    年十二月四日死亡，此有郭太平之原始戶籍謄本在卷為憑，嗣原告乃提出戶籍謄
    本及繼承系統表請求變更以郭太平之全體繼承人即乙○○○、戊○○、丁○○及
    丙○○與己○○共同列為被告，揆諸上開規定，核無不合，應予准許，合先敘明
    。
二、本件被告等人經合法通知，未於言詞辯論期日到場，核無民事訴訟法第三百八十
    六條各款所列情形，爰依原告聲請，由其一造辯論而為判決。
乙、實體方面：
一、原告起訴主張：緣原告之債務人簡玉純（即郭簡玉純、王簡玉純）與被告己○○
    及乙○○○、戊○○、丁○○及丙○○之被繼承人郭太平（郭太平於七十七年十
    二月四日死亡），於民國七十三年二月十七日，共同以簡玉純所有坐落高雄市○
    鎮區鎮○段第一八四六之００００地號土地，權利範圍十分之一，暨高雄市○鎮
    區鎮○段第００一三六之０００建號其上建物即門牌編號為高雄市前鎮區鎮○○
    街一五八之一號鋼筋混凝土結構造房屋，權利範圍全部之不動產，由高雄市前鎮
    區地政事務所以七十三年鎮登字第０一八五六０號設定債權額新台幣（下同）一
    百萬元之第一順位抵押權登記，債權範圍各為二分之一。然己○○及郭太平與簡
    玉純間並無實際之債權債務關係，設定上開抵押權登記時之他項權利設定契約書
    約定事項所載係為債務人之子郭協峰及郭協成之利益而設定，如為保護利益而考
    量，宜循預告登記途徑而應塗銷上開第一順位抵押權之登記，現原告執有對債務
    人簡玉純之支付命令確定證明書，茲因簡玉純怠於行使其對被告己○○、郭太平
    塗銷抵押權登記請求權，原告爰依民法第二百四十二條規定代位債務人簡玉純對
    被告等起訴，並聲明如主文所示。
二、原告主張之上開事實，已據其提出本院八十七年促字第六六七九號支付命令確定
    證明書、簡玉純之戶籍謄本、系爭土地及建物登記謄本、抵押權設定契約書及存
    證信函為證，並經本院依職權函查高雄市政府地政處前鎮地政事務所屬實，被告
    等經合法通知，未到庭爭執，亦未提出書狀作何聲明或陳述，原告之主張自堪信
    為真實。原告所持之本院八十七年度促字第六六七九號支付命令確定證明書，所
    載為債務人簡玉純及王憲正，應給付原告二十萬元，及自八十四年一月八日起至
    清償日止，按年息百分之五計算之利息，除有原告提出之上開支付命令確定證明
    書在卷為證，並經本院調取該支付命令案卷，核閱屬實。是原告確為簡玉純（郭
    簡玉純、王簡玉純）之債權人，應無疑義。
三、按虛偽設定抵押權，乃雙方通謀而為虛偽意思表示，依民法第八十七條第一項規
    定，其設定抵押權當然無效（最高法院五十二年台上字第七二二號判例意旨可資
    參照）。又按債務人怠於行使其權利時，債權人因保全債權，得以自己名義，行
    使其權利。民法第二百四十二條定有明文。而依民法第一百一十三條規定，債務
    人對於無效之設定抵押權行為，得請求回復原狀。債權人欲保全其債權，可依民
    法第二百四十二條之規定，行使其代位權，代位請求第三人塗銷該項抵押權設定
    登記（六十七年度最高法院第五次民庭庭推總會決議參照）。
四、經查，原告之債務人簡玉純將其所有之系爭土地及房屋提供被告己○○及被告乙○○○、戊○○、丁○○及丙○○之被繼承人郭太平共同設定債權額為一百萬元
    之第一順位抵押權，己○○及郭太平每人之債權範圍各為二分之一，其等並於抵
    押權設定契約書中聲請登記以外之約定事項欄記載：「本件為保全義務人（指簡
    玉純）之子郭協峰及郭協成之利益而設定」，此有原告提出之抵押權設定契約書
    在卷足考。由此足證，被告己○○、郭太平與簡玉純間並無實際債權債務關係存
    在，雙方通謀虛偽設定本件抵押權，依民法第八十七條第一項規定，該設定之抵
    押權當然無效。債務人即簡玉純對於無效之抵押權設定行為，得請求回復原狀，
    而簡玉純怠於行使此項權利，原告為簡玉純之債權人，為保全其債權，自可依民
    法第二百四十二條規定，行使代位權，代位請求虛偽設定抵押權人被告己○○、
    郭太平塗銷該項抵押權之設定登記。
五、末查，郭太平已於七十七年十二月四日逝世，其繼承人有配偶乙○○○，子女戊○○、丁○○及丙○○共四人，此有戶籍謄本及繼承系統表附卷可稽，該四人復
    經本院查無對被繼承人郭太平之遺產為拋棄繼承或限定繼承之行為，此亦有本院
    審理單在卷為憑。是依民法第一千一百四十八條之規定，繼承人自繼承開始時，
    承受被繼承人財產上之一切權利義務，又被告乙○○○等四人尚未對本件郭太平
    名下之抵押權辦理繼承登記，並經本院函查高雄市政府地政處前鎮地政事務所無
    誤，復有該所九十一年三月十四日以高市地鎮三字第０九一０００二三０四號函
    附之土地及建物登記謄本附卷可參。故原告訴請被告乙○○○、戊○○、丁○○
    及丙○○應對郭太平就簡玉純名下之系爭土地及房屋設定登記之第一順位債權額
    為一百萬元之抵押權（債權範圍二分之一），辦理繼承登記後，應予塗銷，即有
    理由，應予准許。
據上結論：原告之訴為有理由，依民事訴訟法第三百八十五條第一項前段、第七十八
條，判決如主文。
中　　　華　　　民　　　國　　九十一　　年　　　四　　　月　　三十　　日
                              臺灣高雄地方法院民事第二庭
~B法　　　官　蘇姿月
右為正本係照原本作成。
如不服本判決，應於送達後廿日內，向本院提出上訴狀並表明上訴理由，如於本
判決宣示後送達前提起上訴者，應於判決送達後十日內補提上訴理由書（須附繕本）。
中　　　華　　　民　　　國　　九十一　　年　　　四　　　月　　 三十 　　日
~B法院書記官　蔡莉娟
